Bergbau-Archiv Bochum (Archivtektonik)
Deutsches Bergbau-Museum Bochum, Montanhistorisches Dokumentationszentrum
- Bergbau-Archiv Bochum (Archivtektonik), Bergbau-Archiv Bochum Am Bergbaumuseum 28, 44791 Bochum; montan.dok@bergbaumuseum.de Link zum Bergbau-Archiv Bochum
  - Unternehmen des Erzbergbaus
    - Ernst Giebeler oHG, Siegen, 1718, 1805 - 1955; BBA 1; Allgemeine Fragen des Erzbergbaus 1833-1856, 1908-1954 (9) Schiefervorkommen 1718, 1805-1951 (7) Steine und Erden 1848-1863, 1896-1947 (7) Schwerspatvorkommen 1845-1948 (11) Kohlevorkommen 1843, 1859-1954 (26) Erzvorkommen im Raum Saarburg - Trier - Eifel 1838-1955 (9) Erzvorkommen im Raum Bayern - Thüringen 1855-1954 (10) Erzvorkommen an Mosel - Ahr - Nahe 1866, 1910-1923 (2) Erzvorkommen in Waldeck, im Sauerland und in Wittgenstein 1835-1951 (10) Erzvorkommen im Rheinland und im Bergischen Land 1853-1948 (14) Erzvorkommen im Lahn-Dillgebiet 1838-1947 (20) Erzvorkommen im Kreis Altenkirchen 1827, 1834, 1855-1940 (21) Erzvorkommen im Westerwald und in Hessen 1848-1925, 1938, 1947 (12) Erzvorkommen im Kreis Siegen 1834-1953 (27) Karten / Pläne / Risse; 2 m
      Die Genealogie der Familie Giebeler ist aus den vorliegenden Akten nicht eindeutig erkennbar. Sicher ist, dass der Kaufmann Ernst Giebeler sen. gemeinsam mit seiner Ehefrau Henriette, geb. Holdinghausen, den am 1. Oktober 1914 verstorbenen Kaufmann Ewald Giebeler beerbte und selbst am 3. April 1918 verstorben war. Seine Erben waren die Kaufleute Wilhelm, Ernst und Albert Giebeler, die gemeinsam die Firma weiterführten, und ihre Schwester Maria Giebeler, verh. Heide. Der Kaufmann Wilhelm Giebeler verstarb im Oktober 1948, seine Ehefrau Emilie, geb. Mittelstenscheid, im November 1950. Sie wurde beerbt von ihren Töchtern Ruth, Elisabeth und Hedwig.
      Der Kaufmann Albert Giebeler hinterließ bei seinem Tod im Oktober 1951 seine Erbschaft den Kaufleuten Ewald und Kurt Giebeler, seiner Witwe Marie, geb. Vollberg, sowie deren Söhnen Waldemar, Friedrich Wilhelm und Hans Dieter. Senior der offenen Handelsgesellschaft war bei der Liquidierung zwischen 1952 und 1955 der Kaufmann Ernst Giebeler.
      1969 übereignete das Geologische Institut der Universität Heidelberg dem Bergbau-Archiv rund 20 Liegeakten mit Unterlagen aus der Zeit von etwa 1850 bis 1950. Das Institut hatte sie von Josef Vogd aus Siegen übernommen, um sie vor der Vernichtung zu bewahren, war jedoch selbst daran nicht interessiert.
      Die Akten stammen aus dem Nachlass der um 1952 liquidierten Firma Ernst Giebeler oHG in Siegen, die über mehrere Generationen ein Bankgeschäft betrieb, das auf den Handel mit Bergbaueffekten spezialisiert war. In diesem Rahmen wurden Lagerstättenuntersuchungen durchgeführt, Gutachten eingeholt und mit den Kuxen Betriebsberichte, Berechtsams- und Grundstücksakten, Karten, Pläne und Risse von Grubenfeldern und Zechengesellschaften im westdeutschen Raum, in Bayern und Thüringen erworben.
      Der Schwerpunkt lag im Erzbergbau, wie die nach Lagerstätten und geologischen Räumen durchgeführte Ordnung des ohne erkennbare Gliederung übernommenen und zum Teil auch lückenhaften Aktenbestandes zeigt.
    - Erzbergbau Siegerland AG, Betzdorf (Sieg), 1852 - 1961; BBA 2; Akten allgemeinen, über den einzelnen Grubenbetrieb hinausgehenden Inhalts 1866-1958 (22) Verleihungs- und Betriebsakten einzelner Erzgruben 1852-1944 (56) Karten / Pläne / Risse; 1,0 m
      Der Bestand umfasst ausschließlich Akten der ehemaligen Kruppschen Bergverwaltungen im Sieg-Lahn-Gebiet, die 1864 mit der Gründung der Bergverwaltung Weilburg ihren Ausgang genommen hatten. Es folgten 1865 die Gründung der Bergverwaltung Sayn nach dem Ankauf der fiskalischen Sayner Hütte mit ihrem Erzbesitz und 1872 die der Bergverwaltung Kirchen nach Ankauf der Gruben Bindeweide, Eupel und Füsseberg. Die Bergverwaltungen Sayn und Kirchen wurden 1907 zur Bergverwaltung Betzdorf zusammengefasst.
      1923 gründete Krupp unter dem Eindruck der Ruhrbesetzung die Sieg-Lahn Bergbau-Gesellschaft mbH mit Sitz in Gießen, doch blieb die Bergverwaltung in Betzdorf weiter bestehen, wo Bergassessor a. D. Dr. Erich Böhne die Geschäftsführung innehatte.
      Im Zuge der Neuordnung des deutschen Eisenerzbergbaus nach dem Gesetz Nr. 27 der Alliierten Hohen Kommission wurde am 18. März 1953 die Erzbergbau Siegerland AG, Betzdorf, gegründet. In dieser Gesellschaft war der Siegerländer Eisenerzbergbau zusammengefasst, der sich im Besitz einzelner, meist rheinisch-westfälischer Großunternehmen - so auch von Krupp (Sieg-Lahn Bergbau-Gesellschaft) - befand.
      Bei den Akten handelt es sich zum Teil um Nebenakten von in Essen geführten Hauptakten. Sie geben im Einzelnen einen Einblick in die Bemühungen von Krupp, seine Rohstoffbasis in Erzen, Ton usw. im Siegerland und den angrenzenden Regionen zu verbreitern. Eine Reihe von Verkaufsverhandlungen und die besonders zahlreichen Grundstücksakten ermöglichen hierzu Aussagen.
      Für den Zeitraum von 1906 bis 1939 sind die zentral in Betzdorf angelegten Monatsberichte über den Betrieb der Gruben nahezu lückenlos erhalten. Geologische und wirtschaftliche Beschreibungen der Grubenfelder und Gruben sowie zahlreiche Betriebspläne und Betriebsberichte erhellen die wirtschaftlichen Chancen, aber dann im zunehmenden Maße die wachsenden Schwierigkeiten dieses Wirtschaftsraumes, seine verkehrs- und wirtschaftsgeographischen Nachteile und die technischen Schwierigkeiten des Bergbaubetriebes. Die Akten geben Aufschluss über Versuchsarbeiten und Prospektionen wie über Rationalisierungen und Stilllegungen.
      1968 übernahm das Bergbau-Museum von der Erzbergbau Siegerland GmbH den vorliegenden Bestand für das in Gründung befindliche Bergbau-Archiv.
      Harz-Lahn-Erzbergbau GmbH, Weilburg (Lahn) (Bestand 3)
      Gustav Einecke: Der Bergbau und Hüttenbetrieb im Lahn- und Dillgebiet und in Oberhessen, Wetzlar 1932.
      Jahrbuch des deutschen Bergbaus, 1952, S. 518 f.
      Jahrbuch des deutschen Bergbaus, 1958, S. 238 f.
      Beschreibungen rheinland-pfälzischer Bergamtsbezirke, Bd. 1: Bergamtsbezirk Betzdorf, Essen 1964.
      Gisela Schleifenbaum: Die Zusammenschlüsse im Bergbau und in der eisenschaffenden Industrie des Siegerlandes seit der Jahrhundertwende, Siegen 1965.
      Horst Günther Koch: Bevor die Lichter erloschen, Siegen 1968.
      Horst Günther Koch: Feuer und Eisen, Siegen 1970.
      Henry Weskamp: Die Erzbergbau Siegerland AG. Erst Herausforderung, dann Chance und schließlich Wegbegleiterin hin zum modernen Bergbau an Sieg, Heller und Wied, in: Garner, Jennifer u.a. (Hrsg.): 23. Internationaler Bergbau- und Montanhistorik-Workshop Wilnsdorf/Siegerland 2022, Clausthal-Zellerfeld 2021, S. 263-275.
    - Harz-Lahn-Erzbergbau GmbH, Weilburg (Lahn), 1852 - 1962; BBA 3; Kauf / Betrieb / Entwicklung einzelner Gruben der Bergverwaltungen Weilburg und Goslar 1852-1962 (7) 2 Grubenbilder mit insgesamt 67 Einzelrissen; 0,3 m
      Die Harz-Lahn-Erzbergbau AG wurde am 23. März 1953 im Zuge der Neuordnung gemäß Gesetz Nr. 27 der Alliierten Hohen Kommission gegründet. In sie waren die bisher von den Kruppschen Bergverwaltungen Weilburg und Goslar verwalteten Betriebe mit ihren dazugehörigen Vermögenswerten eingebracht worden.
      Besonders interessant in diesem schmalen Bestand sind Kaufunterlagen aus dem Jahr 1864, als Krupp mit seinen ersten umfangreichen Felder- und Grubenerwerbungen im Lahngebiet begann.
      Erzbergbau Siegerland AG, Betzdorf (Sieg) (Bestand 2)
      Wilhelm Berdrow: Alfred Krupp und sein Geschlecht, 2. Aufl., Berlin 1943, S. 244-248.
      Jahrbuch des deutschen Bergbaus, 1953, S. 500 f.
    - Erzbergbau Porta-Damme GmbH, Damme (Oldenburg), 1933 - 1967; BBA 6; Eisenerzgrube Porta, Zechenbuch Teil A 1939-1964 (6) Eisenerzgrube Porta, Zechenbuch Teil B 1938-1963 (2) Wissenschaftlich-technische Arbeiten über Porta (4) Eisenerzgrube Damme, Zechenbuch Teil B 1938-1966 (15) Eisenerzgrube Damme, Betriebsakten 1949-1964 (4) Wissenschaftlich-technische Arbeiten über Damme (7) Erzbergbau Porta-Damme AG 1957-1963 (4); 1,3 m
      Die beiden von der Erzbergbau Porta-Damme AG betriebenen Gruben Porta und Damme verdanken ihre Entstehung den Autarkiebestrebungen der 30er Jahre (Vierjahresplan). Die am 18. März 1953 gegründete Erzbergbau Porta-Damme AG befand sich je zur Hälfte im Besitz der Barbara Erzbergbau AG und der Harz-Lahn-Erzbergbau AG.
      Das Eisenerzbergwerk Porta wurde am 2. Oktober 1935 als Versuchsbetrieb bei der Ortschaft Häverstädt am Wiehengebirge von den Klöckner-Werken in Betrieb genommen. Kurz darauf wurde der Betrieb bedeutend erweitert, sodass sich am 1. Juli 1937 die Gewerkschaft Porta mit Sitz in Dützen bei Minden konstituierte. Das Eisenerzflöz mit einer Mächtigkeit von 1 bis 2 m wurde im Stollenbau abgebaut. Die Grube Porta wurde am 1. Oktober 1962 stillgelegt und am 1. Oktober 1963 als Steinbruchbetrieb Porta an die Barbara Erzbergbau GmbH in Düsseldorf verpachtet.
      Im Gebiet um Damme begannen 1937/1938 Bohrarbeiten, die zunächst von der Gesellschaft zur Untersuchung Deutscher Eisenerzlagerstätten mbH mit Sitz in Essen und später vom so genannten Damme-Konsortium weiterverfolgt wurden. In Damme handelte es sich um eine Trümmererzlagerstätte von 1 bis 6 m Mächtigkeit, die im Tiefbau abgebaut wurde. Gewerken der Gewerkschaft Damme mit Sitz in Essen waren die Rohstoffbetriebe der Vereinigte Stahlwerke AG (VSt), Fried. Krupp, Hoesch, Klöckner-Werke und die Mannesmannröhren-Werke.
      Mit dem eigentlichen Abbau des Eisenerzes wurde in Damme erst 1948 begonnen. Am 30. September 1963 wurde die Erzbergbau Porta-Damme AG in eine GmbH umgewandelt und betrieb weiterhin bis zur Stilllegung am 31. März 1967 die Schachtanlage Damme.
      Aus den geordneten Verfügungen der Bergbehörde sowie den Betriebsplänen und Einzelgenehmigungen lässt sich der Betriebsablauf beider Schachtanlagen gut ablesen. Anhand der Betriebsakten von Damme sind die Probleme der Erzaufbereitung und besonders auch der Bergschäden beim Abbau in geringen Teufen (um 240 m) zu ersehen. In den Akten befinden sich zahlreiche technische Zeichnungen, Karten und Grundrisse, die sowohl bauliche Vorhaben als auch technische Aufgaben und Probleme illustrieren.
      Die technische und geschäftliche Abwicklung der Bauvorhaben erfolgte durch die Hauptverwaltung (Barbara Erzbergbau) in Düsseldorf. Dadurch bestehen diese Akten im Wesentlichen aus Kopien und dem Schriftwechsel der örtlichen Betriebsaufsicht und Bauleitung mit den ausführenden Firmen sowie mit der Verwaltung in Düsseldorf.
      Barbara Erzbergbau GmbH, Düsseldorf (Bestand 7)
      Jahrbuch des deutschen Bergbaus, 1950, S. 375; 1951, S. 411 f., S. 434; 1953, S. 530 f.; 1967, S. 268.
      Der Bergbau in Oldenburg, Ostfriesland und im Emsland. 25 Jahre Bergamt Meppen 1951-1976, Meppen 1976, S. 30 f.
    - Barbara Erzbergbau GmbH, Düsseldorf, 1827 - 1970; BBA 7; Rohstoffbetriebe der Vereinigte Stahlwerke GmbH: Umschreibung / Löschung / Liquidation / Verkauf von bergrechtlichen Gewerkschaften 1924-1964 (13) Zentralmarkscheiderei / Lagerstättenarchiv Inland (Länder Thüringen und Sachsen) 1906-1947 (10) Bergrechtliche Gewerkschaften alten und neuen Rechts (Unterlagen von über mehr als 508 Gewerkschaften in alphabetischer Reihenfolge) 1859-1964 (515) Barbara Erzbergbau Hauptverwaltung 1953-1963 (10) Barbara Erzbergbau Bergverwaltung Süddeutschland: Allgemeine Verwaltung 1937-1970 (24) Grube Kahlenberg 1953-1969 (118) Grube Schönberg 1937-1943 (151) Grube Teufelsgrund 1955-1966 (6) Gewerkschaft Finstergrund 1945 (4) Verleihungsurkunden von 57 Eisenerzgruben in der Oberpfalz mit Karten und Plänen 1911-1916 (48) Betriebsberichte verschiedener Erzgruben im Siegerland und im Westerwald 1904-1965 (42); 7,6 m
      Die Barbara Erzbergbau AG mit Sitz in Siegen wurde am 18. März 1953 im Zuge der Neuordnung des deutschen Eisenerzbergbaus als Nachfolgegesellschaft der Rohstoffbetriebe der Vereinigte Stahlwerke GmbH (VSt) gegründet, der Rechtsnachfolgerin der Vereinigte Stahlwerke AG, Abteilung Rohstoffbetriebe, welche den gesamten Besitz an auf Erze verliehenen Grubenfeldern, Erzgruben und anderen Rohstoffbetrieben der Gründerwerke der VSt verwaltet und betrieben hatte.
      Bei der Gründung der VSt im Jahr 1926 brachten die Gründerwerke einen umfangreichen Besitz an bergrechtlichen Gewerkschaften ein. Im Zuge der Ordnung der Stahlwerke wurden die Gewerkschaften, soweit sie als Bergwerk betrieben wurden, Bergverwaltungen zugeteilt. Die Verwaltung der nicht betriebenen Gewerkschaften erfolgte von der Zentralmarkscheiderei bzw. der Abteilung Rohstoffbetriebe der VSt.
      In dieser Verwaltung erwuchs der vorliegende Teil des Bestandes, der von der Hauptverwaltung der Barbara übernommen wurde. Insgesamt sind von der VSt über 5 000 Berechtsame verwaltet worden, von denen sich etwa 500 Erzvorkommen im Siegerland befanden. Zahlreiche Bergwerke oder Gewerkschaften sind offensichtlich im Laufe der wechselnden Konjunkturen Spekulationsobjekte geworden.
      Auf Grund des neuen Vermögenssteuergesetzes (5. Juli 1934, § 6, Abs. 1) - die Reichsregierung wünschte die Beseitigung der anonymen Gesellschaften - war zu erwarten, dass die Finanzbehörde alle Gewerkschaften nach dem Mindestsatz von 50 000 Reichsmark Kapital mit 250 Reichsmark/Jahr Vermögenssteuer veranlagen würde. Um diese Belastung zu vermeiden, wurde in den folgenden Jahren für die nicht betriebenen Gewerkschaften die Auflösung oder Umwandlung, in einzelnen Fällen das Konkursverfahren, durchgeführt.
      Soweit sich die Gewerkschaften nicht vollständig im Besitz der VSt befanden, war es bei diesen Verfahren notwendig, die Mitgewerken bzw. deren Erben zu ermitteln, um mit diesen über die Überlassung der Kuxe oder etwaige Zubußen zu verhandeln. Daraus entstand ein teilweise recht umfangreicher Schriftwechsel. Bei einzelnen Gewerkschaften hatte sich im Laufe der Jahre durch Besitzwechsel von Kuxen eine komplizierte Verflechtung und Verzahnung ergeben.
      Bei den Umwandlungsverfahren für Gewerkschaften alten Rechts in solche neuen Rechts ist jeweils ein geologisches Gutachten über den Wert des Bergwerks beigefügt. Aus diesem Gutachten gewinnt man schnell einen Überblick über Lage, Geschichte und Wert des Bergwerks. Daraus ist auch ersichtlich, dass zu den einzelnen Bergwerken weitere umfangreiche Akten bestanden haben müssen, aus denen der Werdegang der Berechtsame zusammengestellt wurde, die jedoch nicht erhalten sind.
      Nach 1953 unterstand der Barbara Erzbergbau auch die Bergverwaltung Süddeutschland, die 1965 ihren Sitz von Freiburg-St. Georgen nach Ringsheim (Kreis Lahr) verlegte. Die Bergverwaltung Süddeutschland betrieb die Eisenerzgrube Kahlenberg (Doggererz) in Ringsheim (31. März 1969 stillgelegt) und die Flußspatgrube Teufelsgrund im Untermünstertal (30. September 1958 stillgelegt). Die ihr ebenfalls unterstehende Eisenerzgrube Schönberg in Freiburg-St. Georgen war seit Kriegsende außer Betrieb.
      Die Gruben Kahlenberg und Schönberg hatten 1938 die Erzförderung aufgenommen. In Kahlenberg wurde sowohl im Tagebau als auch im Stollenbetrieb abgebaut. Der Stollen Herbolzheim war eine Betriebsabteilung der Grube Kahlenberg, er wurde am 29. Februar 1964 stillgelegt. So bestand die Bergverwaltung im letzten Jahrzehnt vor ihrer Auflösung (1969) ausschließlich aus der Grube Kahlenberg, von wo aus sie den stillliegenden Bergwerksbesitz mitverwaltete.
      Der aus der Bergverwaltung Süddeutschland stammende Bestand an Akten zeichnet sich aus durch eine relative Geschlossenheit der Überlieferung. Sowohl der Umfang der Investitionstätigkeit einschließlich durchgeführter Prospektionen wie der jahrzehntelange Betriebsablauf im Verwaltungs- und im technischen Bereich sind dokumentiert. Das Produktionsprogramm, die schwierige ökonomische Lage durch eisenarme Erze und hohe Transportkosten zu den Hütten im Ruhrgebiet und - in begrenztem Umfang - die Belegschaftsentwicklung werden für einen regional begrenzten, strukturschwachen Wirtschaftsraum, der traditionell vom Metallerzbergbau geprägt war, deutlich. Fotos, Karten und Pläne dokumentieren die baulichen Anlagen. Erwähnenswert sind zahlreiche statistische Unterlagen.
      Die Barbara Erzbergbau AG selbst wurde 1963 in eine Gesellschaft mit beschränkter Haftung umgewandelt und ist am 3. Dezember 1974 erloschen, nachdem sie ihren Namen in Barbara Rohstoffbetriebe GmbH geändert und ihren Sitz von Düsseldorf nach Wülfrath verlegt hatte.
      Der Aktenbestand wurde 1972 an das Bergbau-Archiv abgegeben.
      Erzbergbau Porta-Damme GmbH, Damme (Oldenburg) (Bestand 6)
      Jahrbuch für den Ruhrkohlenbezirk, 1938, S. 260 f.
      Alfred Pretor: Die Neuordnung im Eisenerzbergbau, in: Jahrbuch des deutschen Bergbaus, 1953, S. 43-47.
      Erich Böhne: Der deutsche Eisenerzbergbau, in: Jahrbuch des deutschen Bergbaus, 1960, S. 15-39.
      Alfred Pretor/Ilse Rinn: Bergbau in der Bundesrepublik Deutschland, Essen 1964.
    - Kupferbergwerk Thalitter, Thalitter (Hessen), 1735 - 1939; BBA 28; Berg- und Hüttenbetrieb 1735-1870 (37) Knappschaft 1813-1894 (12) Historische Darstellungen 1938-1939 (3); 0,6 m
      1938 machten Ortsansässige von Thalitter das Bergbau-Museum darauf aufmerksam, dass in einheimischen Familien noch zahlreiche Gegenstände und Unterlagen über den früheren Bergbau vorhanden wären. Ein Ergebnis der daraufhin angestellten Bemühungen des Museums sind die hier vereinigten Dokumente, die es von dem Landwirt Plock erwarb. Sie wurden vom Depot des Museums in das Bergbau-Archiv übernommen.
      Die Familie Plock war über mehrere Generationen in den oberhessischen Kupferbetrieben in Thalitter tätig. In der ersten Hälfte des 19. Jahrhunderts ist in der Hütte ein Oberschmelzer Plock nachgewiesen, in der zweiten tritt ein Obersteiger Carl Plock in Erscheinung, der lange Jahre Knappschaftsvorsteher gewesen ist. Die Dokumentation von Knappschaftsunterlagen im vorliegenden Bestand aus der Zeit von 1830 bis 1894 geht auf seine Funktion zurück und verdankt ihre Überlieferung dem Traditionsbewusstsein und dem Sammeleifer seines Nachfahren Carl Plock.
      1872 nahm ein H. L. Plock eine Hypothek auf die Grundstücke des Berg- und Hüttenwerks auf, die er am 10. Dezember 1868 vom Bergfiskus in Bonn erworben hatte, um die Restkaufsumme zahlen zu können. Im 20. Jahrhundert erwarb die Familie Rauschenbusch, Kirchen (Sieg), das Werk und bemühte sich um eine Wiederaufnahme des Betriebes.
      Carl Theodor Rauschenbusch, Kirchen (Sieg) - Dr. med., Sanitätsrat (Bestand 19)
      Itterische Berg-Ordnung, wie solche vom Fürstl. Berg-Ambt daselbst errichtet und darauf gnädigst confirmiret, auch ferner um mehrerer Nachrichten willen zum Druck befördert und publiciret worden. Anno 1718 (in der Museumsbibliothek vorhanden).
      Christian Paul: Die Geschichte des Itterschen Kupfer-Bergwerks, Korbach 1939.
    - Hessische Berg- und Hüttenwerke AG, Wetzlar, 1837 - 1964; BBA 29; Hessische Domanialbergverwaltung in den Ämtern Dillenburg und Herborn 1833-1869 (4) Königlich-Preußische Berginspektion Dillenburg 1865-1921 (12) Bergverwaltung der Buderus'schen Eisenwerke 1866-1935 (6) Betrieb der Gruben 1935-1964 (56) Verbände 1939-1964 (8); 5 m
      Im Jahr 1971 übernahm das Bergbau-Archiv von der Verwaltung der Hessischen Berg- und Hüttenwerke AG, Wetzlar, einen Aktenbestand aus dem oberhessischen Eisenerzbergbau. Es handelt sich im Wesentlichen um Betriebe im Bereich der Ämter Weilburg, Dillenburg und Wetzlar. Ein Teil der Gruben stammt aus fiskalischem Besitz und wurde bis 1866 von der Hessischen Domanialbergverwaltung, danach bis 1920 von der ehemaligen Königlich-Preußischen Berginspektion verwaltet. Die Gruben wurden dann in die Preußische Bergwerks- und Hütten-AG (Preussag) eingebracht und von dieser an die Buderus'sche Eisenwerke AG (gegründet 1731) verkauft.
      Ein anderer Teil der Gruben stammt aus dem Altbesitz der Buderus'schen Eisenwerke selbst oder wurde von Buderus als Führer des Konsortiums Buderus'sche Eisenwerke - Firma J. C. Grün - Firma W. E. Haas und Sohn - Burger Eisenwerke betrieben.
      Nach dem Zweiten Weltkrieg wurde 1947 gemäß der hessischen Verfassung ein Treuhänder für die Buderus'schen Eisenwerke eingesetzt. Im Zuge der Neuordnung des Eisenerzbergbaus nach dem Gesetz Nr. 27 der Alliierten Hohen Kommission wurde 1952 die Hessische Berg- und Hüttenwerke AG als Nachfolgegesellschaft gebildet.
      Sie übernahm zu diesem Zeitpunkt die folgenden in Betrieb befindlichen Gruben:
      Abendstern in Hungen (Oberhessen)
      Albert in Nieder-Ohmen (Oberhessen)
      Allerheiligen in Ahausen (Oberlahn)
      August-Stollen in Oberscheld (Dillkreis)
      Friedberg in Fellinghausen bei Gießen
      Georg-Joseph in Wirbelauf (Lahn)
      Königszug in Eibach (Dillkreis)
      Mardorf in Hebel bei Kassel
      Neue Lust in Nanzenbach (Dillkreis)
      Richardszeche in Niederbiel bei Wetzlar.
      Mit der Stilllegung der Grube Falkenstein 1973 stellte die Gesellschaft ihre Erzproduktion ganz ein, nachdem bereits in den 60er Jahren die meisten Gruben geschlossen werden mussten.
      Wilhelm Riemann: Beschreibung des Bergreviers Wetzlar, Bonn 1878.
      F. Wenckenbach: Beschreibung des Bergreviers Weilburg, Bonn 1879.
      Ernst Frohwein: Beschreibung des Bergreviers Dillenburg, Bonn 1885.
      Wilhelm Riemann: Der Bergbau und Hüttenbetrieb der Lahn-, Dill- und benachbarten Reviere, 2. Aufl., Wetzlar 1894.
      Hugo Bangert: Die Montanindustrie des Lahn- und Dillgebietes, Wetzlar 1914.
      Vom Ursprung und Werden der Buderus'schen Eisenwerke Wetzlar, München 1938.
      100 Jahre Bergschule Dillenburg. Ihr Werden und Wirken, Dillenburg [1958].
    - Wirtz'sche Bergwerke, Gruben Wohlfahrt und Schwalenbach GmbH, Bonn, 1846 - 1940; BBA 53; Geschäftsführung der Wirtz'schen Bergwerke 1905-1950 (17) Betrieb der Grube Wohlfahrt / der Grube Schwalenbach 1847-1920 (4) Grube Glücksanfang 1843-1916 (1) Grube Barbara 1846-1921 (1) Karten / Pläne / Risse; 0,6 m
      Die Wirtz'schen Bergwerke, Gruben Wohlfahrt und Schwalenbach GmbH, Bonn, waren eine Familiengesellschaft, die den aus dem Besitz von Bernhard Augustin Wirtz († 1898) ererbten Bergwerksbesitz verwaltete. Die wichtigsten Gruben dieses Besitzes sind die zusammenhängenden Gruben Wohlfahrt und Schwalenbach bei Rescheid im Kreis Schleiden, Regierungsbezirk Aachen, Bergamtsbezirk Kommern-Gemünd, später Düren. In den sonstigen Konzessionen des Bernhard Augustin Wirtz ist über Schürfversuche hinaus kein Bergbau betrieben worden.
      Im Bereich der Bleierzkonzession Wohlfahrt, die 1839 verliehen und 1847 erweitert wurde, sind bereits im 18. Jahrhundert Abbauversuche, u. a. von Baumeister de Berghes, unternommen worden, wovon zahlreiche Halden- und Pingenzüge zeugen.
      In den Jahren 1823 bis 1828 haben die Bergleute Huttanus, Reinarz, Blenz und Huppertz Untersuchungsarbeiten durchgeführt und eine Haldenaufbereitung betrieben. Von 1839 bis 1847 hat der englisch-belgische Industrielle John Cockerill die Konzession auszubeuten versucht, jedoch ohne großen Erfolg. 1847 gelangte die Konzession in den Besitz von Barthold Suermondt in Aachen, der die Aufschlussarbeiten unter Leitung von Inspektor Wadsack und Direktor Kobe fortsetzte. Nach ihm wurde der Hauptschacht der Grube Wohlfahrt Barthold-Schacht benannt. 1857 pachteten Bernhard Augustin Wirtz und A. Odenthal gemeinsam die Grube, unternahmen weitere Untersuchungen und betrieben die Haldenaufbereitung.